【裁判字號】    89,訴,297
【裁判日期】    900328
【裁判案由】    綜合所得稅
【裁判全文】
高雄高等行政法院判決                              八十九年度訴字第二九七號
                              .
    原      告  甲○○
    訴訟代理人  丙○○
    被      告  財政部臺灣省南區國稅局
    代  表  人  乙○○  局長
    訴訟代理人  丁○○
右當事人間因綜合所得稅事件，原告不服行政院中華民國八十九年七月二十一日台八
九訴字第二二○二四號再訴願決定，提起行政訴訟。本院判決如左：
    主  文
原告之訴駁回。
訴訟費用由原告負擔。
    事  實
一、事實概要：
原告為宏斌建設股份有限公司（以下簡稱宏斌公司）之股東，該公司累積未分配盈餘
截至八十二年度止為新台幣（以下同）八千一百五十二萬二千七百八十四元，已超過
實收資本額二千五百八十萬元，其未依規定辦理增資，經被告以八十五年二月十六日
南區國稅嘉市資字第八五００三五二八號函通知該公司於文到十日內檢送得減除項目
之證明文件核對未分配盈餘累積數，並選定就保留額度加徵百分之十營利事業所得稅
後，保留不分配，或於八十五年度內辦理增資或分配，該公司未據辦理，被告乃按原
告所持該公司股份比例，計算其應分配數為一千三百五十八萬七千一百三十一元，併
課原告八十六年度綜合所得稅。原告不服，申經復查結果，認宏斌公司已於八十五年
六月二十五日分配盈餘一百萬元，累積未分配盈餘為八千零二十五萬一千七百九十九
元，乃准予追減營利所得二十一萬一千八百三十一元，原告仍不服，提起訴願、再訴
願均遭決定駁回。
二、兩造聲明：
（一）原告聲明求為判決：再訴願決定、訴願決定及原處分均撤銷。
（二）被告聲明求為判決：駁回原告之聲請。
三、兩造主張理由
甲：原告主張之理由：
（一）原告雖為訴外人宏斌公司之股東，但該公司歷年之保留盈餘從未發放給當事人
      ，並無被告所謂的盈餘所得。
（二）被告稱已函請該公司通知各股東將已歸戶營利所得申報當年度之綜合所得稅在
      案，然被告應確實查明，該公司並未通知各股東、更沒發放盈餘。且依稅捐稽
      徵法之規定，公司於發放各項收入、盈餘分配有義務填報扣繳憑單並代扣所得
      稅，被告不對宏斌公司追蹤稅源、追繳代扣所得稅，逕依首揭法條課予原告繳
      稅義務，係對該法條斷章取義之執行。
（三）訴外人宏斌公司未依被告通知處理未分配之累積盈餘，又不發放給股東，已違
      反所得稅法第七十六條之一立法原意的規定，被告應先追究該公司違法的責任
      ，追繳該筆沒有分配累積盈餘之所得稅的代扣稅款，而不是逕課原告繳稅義務
      。
乙：被告主張之理由：
（一）所得稅第七十六條之一第一項及第二項第八款明定，「公司組織之營利事業，
      其未分配盈餘累積數超過已收資本額二分之一以上者，應於次一營業年度內，
      利用未分配盈餘，辦理增資，增資後未分配盈餘保留數以不超過本次增資後已
      收資本額二分之一為限；其未依規定辦理增資者，稽徵機關應以其全部累積未
      分配之盈餘，按每股份之應分配數歸戶，並依實際歸戶年度稅率，課徵所得稅
      。前項所稱未分配盈餘，以經主管稽徵關核定之營利事業所得額，減除左列各
      項後之餘額為準：一、．．．．．．八、損益計算項目，因超越規定之列支標
      準，未准列支，具有合法憑證及能提出正當理由者。」又依行為時促進產業升
      級條例第十五條所規定，「公司得在不超過已收資本額之限度內，保留盈餘不
      予分配．．．．．．但超過以上限度時，就其每一年度再保留之盈餘，於加徵
      百分之十營利事業所得稅後，不受所得稅法之限制。」
（二）本案中，認訴外人宏斌公司截至八十二年度累積未分配盈餘八千一百五十二萬
      二千七百八十四元正，已超過資本額二千五百八十萬元正之百分之百以上，乃
      以八十五年二月十六日南區國稅嘉市資字第八五００三五二八號函請該公司選
      擇，就超過可保留額度加徵百分之十營業事業所得稅後，得保留不分配或年度
      內辦理增資或分配，否則將歸戶課徵所得稅，該函業於八十五年二月廿三日送
      達該公司，該公司雖函復被告選擇辦理增資，惟並未依期辦理增資，故依首揭
      法條於八十六年十一月按股東出資比例強制分配，計算原告應分配數額一千三
      百五十八萬七千一百三千一元，歸課原告八十六年度綜合所得稅，嗣後經復查
      公司於函知後即於八十五年六月廿五日分配盈餘一百萬元，故未分配盈餘應係
      八千零二千五萬一千七百九千九元，仍逾已收資本額一倍以上，揆諸首揭法條
      規定，以其全部累積未分配之盈餘，按每股份之應分配數歸戶，原告經復查決
      定應分配額一千三百三十七萬五千三百元，追減二十一萬一千八百三千一元。
（三）原告訴稱未收到該公司分配之盈餘乙節，但查於該公司截至八十二年度止累積
      未分配盈餘數已超過法定限額，並就全部累積未分配盈餘數依法歸戶課徵該公
      司各股東八十六年度所得稅時，亦並函請該公司通知股東將已歸戶之營利所得
      申報當年度之綜合所得稅在案。
（四）被告依首揭法條規定予以強制歸戶，與原告是否實際收到系爭所得無涉。而原
      告訴稱宏斌公司並未通知各股東乙節，係公司與股東間之關係，與本件依法強
      制歸戶無關。
（五）對於原告主張應先追究宏斌公司違法責任乙節，經查首揭規定，強制歸戶所課
      徵之所得稅係各股東個人之綜合所得稅，尚未規範公司就未分配累積盈餘之所
      得稅之代扣稅款責任，原告所訴顯有誤解，併予說明。
    理  由
一、按「公司組織之營利事業，其未分配盈餘累積數超過已收資本額二分之一以上者
    ，應於次一營業年度內，利用未分配盈餘，辦理增資，增資後未分配盈餘保留數
    以不超過本次增資後已收資本額二分之一為限；其未依規定辦理增資者，稽徵機
    關應以其全部累積未分配之盈餘，按每股份之應分配數歸戶，並依實際歸戶年度
    稅率，課徵所得稅。前項所稱未分配盈餘，以經主管稽徵關核定之營利事業所得
    額，減除左列各項後之餘額為準：一、．．．．．．八、損益計算項目，因超越
    規定之列支標準，未准列支，具有合法憑證及能提出正當理由者。」為所得稅第
    七十六條之一第一項及第二項第八款所明定。又行為時促進產業升級條例第十五
    條則規定：「公司得在不超過已收資本額之限度內，保留盈餘不予分配．．．．
    ．．但超過以上限度時，就其每一年度再保留之盈餘，於加徵百分之十營利事業
    所得稅後，不受所得稅法之限制。」而「又稽徵機關於核定公司之營利事業所得
    稅時，發現其未分配盈餘累積數已超過法定限額，應即行通知公司於文到十日內
    派員檢送所得稅法第七十六條之一第二項規定得減除項目之證明文件核對未分配
    盈餘累積數，並於文到一個月內選定就超過可保留額度加徵百分之十營利事業所
    得稅或於次一營業年度（及時歸戶案件）或查獲年度（未及時歸戶案件）之十二
    月三十一日以前辦理增資或分配。經核對其未分配盈餘累積數確已超過法定限額
    ，並選定依所得稅法第七十六條之一規定辦理者，或逾期未選定加徵營利事業所
    得稅者，稽徵機關應以所得稅法第七十六條之一第一項所稱『次一營業年度』或
    未及時歸戶案件『查獲年度』之十二月三十一日股東名簿所載股東為對象，於翌
    年按每股東之應分配數予以歸戶，並將課稅所得資料通報財政部財稅資料中心及
    公司，由公司通知其股東將歸戶課稅所得併入歸戶年度所得申報納稅；如未將該
    分配數申報為所得，於核定其該年度所得稅時應併入計課。」亦經財政部七十七
    年十二月三十日台財稅字第七七○六六七五五○號函釋在案。財政部此函釋性質
    上係本於其職權所作成之行政規則，觀其內容係就上述所得稅第七十六條之一第
    一項及行為時促進產業升級條例第十五條規定之執行方法所為之準則性之規定，
    俾利其下級機關之稽徵執行，而其內容核與所得稅第七十六條之一第一項及行為
    時促進產業升級條例第十五條規定之規範目的相符，爰予援用。
二、本件原告為訴外人宏斌公司之股東，該公司累積未分配盈餘截至八十二年度止為
    八千一百五十二萬二千七百八十四元，已超過實收資本額二千五百八十萬元，其
    未依規定辦理增資，經被告以八十五年二月十六日南區國稅嘉市資字第八五００
    三五二八號函通知該公司於文到十日內檢送得減除項目之證明文件核對未分配盈
    餘累積數，並選定就保留額度加徵百分之十營利事業所得稅後，保留不分配，或
    於八十五年度內辦理增資或分配，該公司嗣於八十五年三月十八日函復被告嘉義
    分局，表示超過法定保留限額部分，選擇依第七十六條之一（所得稅法）規定辦
    理增資。增資後再將超額部分自行分配；嗣僅於八十五年六月二十五日分配盈餘
    一百萬元，合計累積未分配盈餘為八千零二十五萬一千七百九十九元，仍超過該
    公司已收資本額一倍以上，故被告乃按原告所持該公司股份比例，計算其應分配
    數為一千三百三十七萬五千三百元（經被告復查重核結果），併課原告八十六年
    度綜合所得稅等情，已經兩造分別陳明在卷，並有被告八十五年二月十六日南區
    國稅嘉市資字第八五００三五二八號函及其送達回執、訴外人宏斌公司八十五年
    三月十八日之函、嘉義市稅捐稽徵處函復被告宏斌公司無增資資料之八十九年六
    月十五日八九嘉市稅工字第八九七一八五二七號函、宏斌公司實收資本額仍為二
    千五百八十萬元之資產負債表影本及本件之復查決定書附卷可稽，堪以認定。訴
    外人宏斌公司至八十二年度止之累積未非分配盈餘既已超過實收資本額，且經被
    告依前述財政部函釋規定通知後，訴外人宏斌公司既未選定加徵營利事業所得稅
    ，且未辦理增資，故被告依前述所得稅第七十六條之一第一項規定，將訴外人宏
    斌公司全部累積未分配之盈餘，按每股份之應分配數歸戶，核定原告之分配數為
    一千三百三十七萬五千三百元，並依實際歸戶年度稅率，課徵原告所得稅，自屬
    於法有據。
三、又個人所得稅之課徵，固以收付實現為一般原則，但所得稅法第七十六條之一既
    規定未分配盈餘應強制歸戶並課徵所得稅，故不因原告實際上是否收到該筆盈餘
    而有差異，亦即此條規定係屬一般原則之特別規定，而應優先適用，並不發生與
    收付實現原則抵觸之問題。另自所得稅法七十六條之一規定之文義即可明確知悉
    其課徵所得稅之納稅義務人係公司股東，並非公司，而該條之立法目的亦係為遏
    阻公司股東藉保留盈餘不分配以規避綜合所得稅，影響一般股東權益，故公司辦
    理增資或分配股利，即不發生強制歸戶之問題。再公司之扣繳僅為便利稅務機關
    追蹤稅源，非徵稅之必要程序，且扣繳義務人亦非納稅義務人，故訴外人宏斌公
    司之是否扣繳，更與本件原告之受強制歸戶無涉；原告以其實際上並未取得盈餘
    分配且被告應先向公司追繳為由，主張被告對其課徵所得稅違法云云，並無可採
    。
四、綜上所述，原告之主張並無可採，故而被告將訴外人宏斌公司之累積未分配盈餘
    ，按原告所持該公司股份比例，計算其應分配數為一千三百三十七萬五千三百元
    ，併課分配年度所得稅，於法並無違誤，訴願及再訴願決定遞予維持，亦無不合
    。故原告提起本件訴訟，請求撤銷再訴願決定、訴願決定及原處分，為無理由，
    應予駁回。
五、據上論結，本件原告之訴為無理由，爰依行政訴訟法第一百九十五條第一項後段
    、第九十八條第三項前段，判決如主文。
中    華    民    國     九十        年      三      月     二十八      日
                           高雄高等行政法院第一庭
                               審判長法官  陳光秀
                               法      官  呂佳徵
                               法      官  楊惠欽
右為正本係照原本作成。
如不服本判決，應於判決送達後二十日內向本院提出上訴書狀，其未表明上訴理由者
，應於提起上訴後二十日內向本院提出上訴理由書（須按對造人數附繕本）；如於本
判決宣示或公告後送達前提起上訴者，應於判決送達後二十日內補提上訴理由書（須
附繕本）。未表明上訴理由者，逕以裁定駁回。
提起上訴應預繳送達用雙掛號郵票七份（每份三十四元）。
中      華      民      國     九十     年      三      月    二十八    日
                                      法院書記官  藍亮仁


司法院資訊處製作；財團法人民間司法改革基金會備份。
